臺灣高等法院高雄分院刑事裁定　　　　 99年度聲再字第184號
再審聲請人
即受判決人　　黃陳芳枝
上列聲請人因詐欺案件，對於本院99年度上易字第591 號中華民
國99年11月30日確定判決（起訴案號：臺灣高雄地方法院檢察署
98年度偵續字第25號），聲請再審，本院裁定如下：
    主  文
再審之聲請駁回。
    理  由
一、聲請再審意旨略稱：(一)依告訴人與假扣押債權人壽天助於民
    國（下同）94年7 月5 日簽訂之和解書第2 項記載：「乙方
    （按：指告訴人）係向黃陳芳枝購買甲方（按：指壽天助）
    向臺灣高雄地方法院民事執行處撤回88年執全字第7612號強
    制執行事件中之黃陳芳枝所有高雄縣林園鄉○○○段苦苓腳
    小段307-51、307-74、307-75、307-76、307-77、307-78及
    307-79土地之利害關係人。」第5 項約定：「甲方取得上開
    支票後，應即具狀向臺灣高雄地方法院民事執行處撤回80年
    執全字第1119號及93年執字第7612號強制執行之強制執行聲
    請。」依此約定可知，實際上告訴人係經由第三人壽天助購
    買債權之方式，以300 萬元向壽天助購買其對聲請人525 萬
    元及將近17年按週年利率百分之五計算之利息446 萬2500元
    之債權，而取得對聲請人525 萬元本息共計971 萬2500元之
    債權，並非告訴人代聲請人向壽天助清償300 萬元之債務，
    聲請人之債務仍然存在，並未消滅，告訴人反而淨賺671 萬
    2500元；又系爭7 筆土地能否辦理所有權移轉登記，是否除
    壽天助外，尚有其他債權人聲請併案假扣押，壽天助本於契
    約約定及誠信原則，即有據實告知系爭土地現況之義務，而
    系爭7 筆土地經其他債權人中國農民銀行及花蓮中小企業銀
    行聲請併案扣押後，執行法院均有通知假扣押債權人壽天助
    或代理人尤英夫律師尚有其他人聲請併案假扣押，足見第三
    人壽天助或代理人尤英夫律師明知系爭土地上有其他併案假
    扣押債權人存在，詎壽天助及當時代理其簽訂和解書之代理
    人尤英夫律師均未告知，致告訴人誤以為只要給付300 萬元
    後，壽天助聲請撤銷假扣押後即可辦理系爭土地所有權移轉
    登記，第三人壽天助顯然違反和解書之約定而有債務不履行
    之情形。確定判決漏未斟酌告訴人與第三人壽天助間所簽訂
    之和解書之具體內容及壽天助所負之義務，及未審酌不論債
    權主體從壽天助變更為告訴人，聲請人最終仍須負300 萬元
    應負清償責任，聲請人之債務並未終局消滅而受有免於清償
    300 萬元之利益存在，及告訴人縱受有損害亦係因第三人壽
    天助未履行其與告訴人間之和解契約書及故意隱瞞其事先已
    知悉有其他債權人併案假扣押之事實，告訴人之損害與聲請
    人無關，堪認原確定判決有足生影響於判決之重要證據漏未
    審酌之再審事由。(二)聲請人曾主張高雄地方法院民事執行處
    99年度執字第36731 號強制執行事件，就聲請人所有共28筆
    （其中包括7 筆土地由債權人彰化銀行聲請調卷拍賣），上
    開28筆土地經不動產估價公司鑑價金額為2 億1 千850 萬元
    ，有上開執行事件所附宏泰不動產估價師事務所99年6 月4
    日函附之鑑定報告可稽，而系爭7 筆土地為聲請拍賣之債權
    人彰化商業銀行所設定抵押權所擔保之債權金額，依據土地
    登記簿謄本記載分別為140 萬元、本金最高限額1 千萬元及
    4800萬元，合計5940萬元。如依債權人彰化銀行提出聲請強
    制執行所載之債權僅有3994萬元，確定判決既然認定告訴人
    所受之損害僅300 萬元，如就前開系爭28筆土地鑑價金額強
    制執行結果，聲明參與分配，從形式上觀察，應足以清償。
    聲請人於原審已提出上開執行事件之鑑價報告為證明，對此
    抵押權人彰化商業銀行實際之債權金額若干，及聲請所有28
    筆土地是否足供清償抵押債務及告訴人之債務，此部分攸關
    聲請人有無符合詐欺得利罪之構成要件，或其犯罪是否既遂
    問題，原審未向執行法院查明及依職權調卷審酌，堪認就足
    以影響於判決之重要證據漏未審酌，及當時已經存在，而審
    判時未經注意，且能證明原判決所認定之事實為錯誤之新證
    據漏未審酌。(三)依證人即中國農民銀行承辦人員謝西園之證
    述，可知若聲請人追加擔保品就可以撤銷假扣押，且聲請人
    事實上亦提供其他22筆土地給中國農民銀行追加設定抵押權
    ，在其主觀上認知已履行追加擔保之承諾，當然相信中國農
    民銀行不會假扣押其財產或會撤銷其聲請，原確定判決未審
    酌及此，堪認原確定判決有足生於判決之重要證據漏未審酌
    之再審事由。為此，依刑事訴訟法第420 條第1 項第6 款、
    第421 條之規定，聲請再審云云。
二、按有罪之判決確定後，為受判決人之利益聲請再審，必其聲
    請之理由合於刑事訴訟法第420 條第1 項所定情形之1 或第
    421 條有足生影響於判決之重要證據漏未審酌者，始准許之
    。經查：
(一)、就上開聲請事由(一)部分，原確定判決已於理由貳之二之(十)、
    (十二)已予審酌（見原確定判決23頁、第24頁、第26頁）；敘明
    ：「……足認告訴人與被告簽訂上開買賣契約，係因被告實
    已無力再支付告訴人高額之借款本息，同時亦無法清償前述
    彰化銀行及壽天助之債務，始與告訴人約定以被告所有之資
    產抵償債務，且藉此一併解決被告積欠彰化銀行及壽天助之
    債務問題，而告訴人亦是因實際上無法再取得被告用以支付
    借款本息之支票，加以兌現或轉而向他人調借現金，始同意
    以系爭土地抵償被告所積欠之債務，且應允代被告清償被告
    積欠彰化銀行及壽天助之債務。然依上述之說明，告訴人依
    約代位被告清償300 萬元予壽天助後，縱再依約代位被告清
    償2,800 萬元予彰化銀行，仍無法辦理系爭土地所有權移轉
    登記，則告訴人實際支付300 萬元後，卻無法達成取得系爭
    土地所有權之最終目的，且告訴人自壽天助處受讓取得對被
    告之525 萬元及法定利息之債權後，亦非必定得以實際受償
    ；告訴人原持有被告用以支付借款本息之以黃崧睿名義開立
    之支票共81張，亦非必然得以兌現。是告訴人因被告刻意隱
    瞞系爭土地尚有其他債權人併案假扣押一事，而受有300 萬
    元損害之事實，彰彰甚明。……」（見原確定判決第23頁、
    第24頁）、「……至第三人壽天助或代理人尤英夫律師是否
    明知系爭土地尚有其他併案假扣押債權人存在、第三人壽天
    助及代理人尤英夫律師有無告知之義務，核與被告有本件詐
    欺之認定無涉，亦無所謂告訴人所受之300 萬元之損害，因
    第三人壽天助未依誠信原則履行告知義務之損害，因壽天助
    之行為介入而中斷其因果關係，辯護人以此為辯，亦非可取
    」（見原確定判決第26頁）等語。
(二)、就上開聲請事由(二)部分，原確定判決理由貳之二之(十一)已予以
    審酌；敘明：「……被告與告訴人簽訂上開買賣契約之前，
    主觀上即明知系爭土地在農民銀行、花蓮中小企銀同意撤回
    假扣押執行之前，無從辦理所有權移轉登記乙節，業如前述
    ，則無論被告與告訴人約定之系爭土地買賣價金數額為何，
    告訴人實際上均無法取得系爭土地之所有權，被告對此既有
    所預見，則縱系爭土地於94年1 月間之公告現值總額高於上
    開買賣契約之買賣總價款，亦無從資為認定被告無不法所有
    意圖之有利證據。至辯護人另辯稱：系爭7 筆土地經不動產
    估價公司鑑定為2 億1 千850 萬元，並提出高雄地方法院民
    事執行處99年度執字第36731 號卷附宏泰不動產估價師事務
    所99.6.4函附之鑑定報告( 見本院卷第124 頁) ，然細繹該
    鑑定報告，系爭7 筆土地經不動產鑑定估價僅為1 億3 千5
    百餘萬元而已，並非有上開2 億1 千850 萬元之估價。況系
    爭土地上存有若干墳墓乙節，業據證人黃柏森、黃平證述在
    卷（見原審易字卷第135 、153 頁），復有原審民事執行處
    80年9 月10日查封筆錄附卷可證（見原審80年度執全字第11
    19號影卷第4 至5 頁），堪可認定。而證人即農民銀行職員
    謝西園於原審審理中證稱：依伊的經驗，如果土地上有墳墓
    ，會影響應買意願，債務人如提供此種土地為擔保品，銀行
    會婉拒，拒絕放款等語（見易字卷第47頁），參以彰化銀行
    在系爭土地上設定之抵押權所擔保之債權總金額，分別是14
    0 萬元、1,000 萬元及4,800 萬元，合計為5,940 萬元，且
    用以擔保該3 次抵押債權之標的物，除系爭土地外，尚有高
    雄縣林園鄉○○○段苦苓腳小段307-1 、307-6 、307-8 、
    307-9 、307-10、307-28、307-30、307-31、307-43、307-
    53、307-58、307-59、307-60、307-61、307-62、307-63、
    307-64、307-65、307-66、307-69號等20筆土地共同擔保，
    則系爭7 筆土地之市價是否確如辯護人所言高達2 億元，尚
    有可疑，亦難資為對被告有利之認定。」等語（見原確定判
    決第24頁至第26頁，理由貳之二之(十一)）。
(三)、就上開聲請事由(三)部分，原確定判決亦於理由貳之二之(三)已
    予以審酌；敘明：「……證人謝西園證述：被告到最後都沒
    有追加擔保品給中國農民銀行設定抵押等語，辯護人主張被
    告事後有追加擔保抵押給中國農民銀行云云，似非可取；退
    一步言，被告倘如辯護人所辯稱被告事後有提供其他22筆土
    地給中國農民銀行追加設定抵押權之事倘屬實，自會要求中
    國農民銀行撤回假扣押執行及撤銷假扣押之聲請，法院亦會
    發函告知被告撤回執行之事及其他尚有併案假扣押之情事才
    對，然本件中國農民銀行自始並未撤銷假扣押聲請及撤回假
    扣押執行，是辯護人以被告事實上亦提供其他22筆土地給中
    國農民銀行追加設定抵押權，被告主觀上認知已履行追加擔
    保之承諾，當然相信中國農民銀行不會假扣押其財產或會撤
    銷其假扣押之聲請，被告主觀上即無有明知系爭7 筆土地業
    經併案查封而仍與告訴人簽訂買賣契約之犯罪意圖云云，當
    非可採。」等語（見原確定判決第12頁至第14頁）。
三、綜上所述，聲請人上開聲請再審意旨，均業經原確定判決予
    以審酌，並於判決理由內敘明其取捨之理由，其於聲請再審
    時重新爭執，均僅係原辯解再重新做有利於己之說詞，自非
    適法之再審理由，故聲請所舉前開之再審理由，核與上引法
    條所定不符，應認為無再審理由，應予駁回。
四、依刑事訴訟法第434 條第1項，裁定如主文。
中    華    民    國  100     年    3    月    7     日
                 刑事第六庭    審判長法  官  王憲義
                                     法  官  簡志瑩
                                     法  官  邱永貴
以上正本證明與原本無異。
不得抗告。
中    華    民    國  100     年    3    月    7     日
                                     書記官  盧雅婷